---
title: "Portafolio de trabajos parcial 2 - Estadística 13485"
author: "Jefferson David Yépez Morán"
date: "2024-07-03"
output: html_document
---

```{css style settings, echo = FALSE}
blockquote {
    padding: 10px 20px;
    margin: 0 0 20px;
    font-size: 14px;
    border-left: 5px solid #eee;
}
```

```{r setup, include=FALSE}
knitr::opts_chunk$set(echo = TRUE)
```

## Temario de clases
## 1. Intervalos de confianza

## Intervalos de confianza para una población
### Media
**Información:** Un intervalo de confianza para la media de una población se usa para estimar el valor verdadero de la media poblacional a partir de una muestra. La fórmula general para un intervalo de confianza de la media, cuando la desviación estándar de la población es conocida, es:

$$\bar{x} \pm Z \left( \frac{\sigma}{\sqrt{n}} \right)$$

Donde \(\bar{x}\) es la media muestral, \(Z\) es el valor Z correspondiente al nivel de confianza deseado, \(\sigma\) es la desviación estándar de la población y \(n\) es el tamaño de la muestra.

- **Ejercicio:** Una muestra de 50 estudiantes tiene una media de puntaje de 85 con una desviación estándar poblacional de 10. Calcula el intervalo de confianza del 95% para la media poblacional.

```{r}
# Datos
n = 50
media_muestral = 85
desviacion_estandar_poblacional = 10
nivel_confianza = 0.95

# Valor Z para 95% de confianza
valor_z = qnorm(1 - (1 - nivel_confianza) / 2)

# Intervalo de confianza
margen_error = valor_z * (desviacion_estandar_poblacional / sqrt(n))
ic_inferior = media_muestral - margen_error
ic_superior = media_muestral + margen_error

ic_inferior
ic_superior

```


### Proporción
**Información:** Un intervalo de confianza para una proporción se usa para estimar la proporción verdadera en una población a partir de una muestra. La fórmula general para un intervalo de confianza de la proporción es:

$$\hat{p} \pm Z \left( \sqrt{\frac{\hat{p}(1 - \hat{p})}{n}} \right)$$

Donde \(\hat{p}\) es la proporción muestral, \(Z\) es el valor Z correspondiente al nivel de confianza deseado, y \(n\) es el tamaño de la muestra.

- **Ejercicio:** En una encuesta, 200 de 500 personas dijeron que prefieren el té sobre el café. Calcula el intervalo de confianza del 95% para la proporción poblacional que prefiere el té.

```{r}
# Datos
n = 500
proporcion_muestral = 200 / 500
nivel_confianza = 0.95

# Valor Z para 95% de confianza
valor_z = qnorm(1 - (1 - nivel_confianza) / 2)

# Intervalo de confianza
margen_error = valor_z * sqrt((proporcion_muestral * (1 - proporcion_muestral)) / n)
ic_inferior = proporcion_muestral - margen_error
ic_superior = proporcion_muestral + margen_error

ic_inferior
ic_superior

```


### Varianza
**Información:** Un intervalo de confianza para la varianza de una población se usa para estimar la varianza verdadera de la población a partir de una muestra. La fórmula general para un intervalo de confianza de la varianza es:

$$(\frac{(n-1)s^2}{\chi^2_{\alpha/2}}, \frac{(n-1)s^2}{\chi^2_{1-\alpha/2}})$$

Donde \(s^2\) es la varianza muestral, \(n\) es el tamaño de la muestra, y \(\chi^2\) es el valor crítico de la distribución chi-cuadrado con \(n-1\) grados de libertad.

- **Ejercicio:** Una muestra de 20 mediciones tiene una varianza de 25. Calcula el intervalo de confianza del 95% para la varianza poblacional.

```{r}
# Datos
n = 20
varianza_muestral = 25
nivel_confianza = 0.95

# Valores chi-cuadrado para 95% de confianza
chi2_inferior = qchisq((1 - nivel_confianza) / 2, df = n - 1)
chi2_superior = qchisq(1 - (1 - nivel_confianza) / 2, df = n - 1)

# Intervalo de confianza
ic_inferior = (n - 1) * varianza_muestral / chi2_superior
ic_superior = (n - 1) * varianza_muestral / chi2_inferior

ic_inferior
ic_superior

```


## Intervalos de confianza para dos poblaciones
### Diferencia de Medias
**Información:** Un intervalo de confianza para la diferencia de medias se usa para estimar la diferencia verdadera entre dos medias poblacionales a partir de dos muestras. La fórmula general para un intervalo de confianza de la diferencia de medias es:

$$(\bar{x}_1 - \bar{x}_2) \pm Z \left( \sqrt{\frac{\sigma_1^2}{n_1} + \frac{\sigma_2^2}{n_2}} \right)$$

Donde \(\bar{x}_1\) y \(\bar{x}_2\) son las medias muestrales, \(\sigma_1\) y \(\sigma_2\) son las desviaciones estándar de las poblaciones, y \(n_1\) y \(n_2\) son los tamaños de las muestras.

- **Ejercicio:** Dos muestras independientes de 30 y 40 estudiantes tienen medias de puntaje de 85 y 80, y desviaciones estándar de 10 y 15, respectivamente. Calcula el intervalo de confianza del 95% para la diferencia de medias poblacionales.

```{r}
# Datos
n1 = 30
n2 = 40
media_muestral1 = 85
media_muestral2 = 80
desviacion_estandar_poblacional1 = 10
desviacion_estandar_poblacional2 = 15
nivel_confianza = 0.95

# Valor Z para 95% de confianza
valor_z = qnorm(1 - (1 - nivel_confianza) / 2)

# Intervalo de confianza
margen_error = valor_z * sqrt((desviacion_estandar_poblacional1^2 / n1) + (desviacion_estandar_poblacional2^2 / n2))
diferencia_medias = media_muestral1 - media_muestral2
ic_inferior = diferencia_medias - margen_error
ic_superior = diferencia_medias + margen_error

ic_inferior
ic_superior
```


### Diferencia de Proporciones
**Información:** Un intervalo de confianza para la diferencia de proporciones se usa para estimar la diferencia verdadera entre dos proporciones poblacionales a partir de dos muestras. La fórmula general para un intervalo de confianza de la diferencia de proporciones es:

$$(\hat{p}_1 - \hat{p}_2) \pm Z \left( \sqrt{\frac{\hat{p}_1(1 - \hat{p}_1)}{n_1} + \frac{\hat{p}_2(1 - \hat{p}_2)}{n_2}} \right)$$

Donde \(\hat{p}_1\) y \(\hat{p}_2\) son las proporciones muestrales, y \(n_1\) y \(n_2\) son los tamaños de las muestras.

- **Ejercicio:** En dos encuestas, 120 de 300 personas y 150 de 400 personas dijeron que prefieren el té sobre el café. Calcula el intervalo de confianza del 95% para la diferencia de proporciones poblacionales que prefieren el té.

```{r}
# Datos
n1 = 300
n2 = 400
proporcion_muestral1 = 120 / 300
proporcion_muestral2 = 150 / 400
nivel_confianza = 0.95

# Valor Z para 95% de confianza
valor_z = qnorm(1 - (1 - nivel_confianza) / 2)

# Intervalo de confianza
margen_error = valor_z * sqrt((proporcion_muestral1 * (1 - proporcion_muestral1) / n1) + (proporcion_muestral2 * (1 - proporcion_muestral2) / n2))
diferencia_proporciones = proporcion_muestral1 - proporcion_muestral2
ic_inferior = diferencia_proporciones - margen_error
ic_superior = diferencia_proporciones + margen_error

ic_inferior
ic_superior
```


### Razón de Varianzas
**Información:** Un intervalo de confianza para la razón de varianzas se usa para estimar la razón verdadera entre dos varianzas poblacionales a partir de dos muestras. La fórmula general para un intervalo de confianza de la razón de varianzas es:

$$(\frac{s_1^2}{s_2^2} \frac{1}{F_{\alpha/2, n_1-1, n_2-1}}, \frac{s_1^2}{s_2^2} F_{1-\alpha/2, n_1-1, n_2-1})$$

Donde \(s_1^2\) y \(s_2^2\) son las varianzas muestrales, y \(F\) es el valor crítico de la distribución F con \(n_1-1\) y \(n_2-1\) grados de libertad.

- **Ejercicio:** Dos muestras independientes de 20 y 25 mediciones tienen varianzas de 15 y 20, respectivamente. Calcula el intervalo de confianza del 95% para la razón de varianzas poblacionales.

```{r}
# Datos
n1 = 20
n2 = 30
varianza_muestral1 = 25
varianza_muestral2 = 36
nivel_confianza = 0.95

# Valores F para 95% de confianza
f_inferior = qf((1 - nivel_confianza) / 2, df1 = n1 - 1, df2 = n2 - 1)
f_superior = qf(1 - (1 - nivel_confianza) / 2, df1 = n1 - 1, df2 = n2 - 1)

# Intervalo de confianza
ic_inferior = (varianza_muestral1 / varianza_muestral2) / f_superior
ic_superior = (varianza_muestral1 / varianza_muestral2) * f_inferior

ic_inferior
ic_superior
```


## Tamaños muestrales
**Información:** El tamaño de la muestra necesario para estimar una media poblacional con un nivel de confianza y un margen de error específicos se puede calcular usando la fórmula:

$$n = \left( \frac{Z \sigma}{E} \right)^2$$

Donde \(Z\) es el valor Z correspondiente al nivel de confianza deseado, \(\sigma\) es la desviación estándar poblacional, y \(E\) es el margen de error.

- **Ejercicio:** Determina el tamaño de muestra necesario para estimar la media poblacional con un margen de error de 2 y un nivel de confianza del 95%, asumiendo que la desviación estándar poblacional es 10.

```{r}
# Datos
error_maximo = 2
desviacion_estandar_poblacional = 10
nivel_confianza = 0.95

# Valor Z para 95% de confianza
valor_z = qnorm(1 - (1 - nivel_confianza) / 2)

# Tamaño muestral
n = (valor_z * desviacion_estandar_poblacional / error_maximo)^2
n = ceiling(n)  # Redondear al número entero más cercano

n
```



## Resolución de Ejercicios propuestos
__11.3__ Se realizo un estudioo sobre la cantidad de azucar convertida, en cierto proceso, a distintas temperaturas. Los datos se codificaron y registraron como sigue: 
<style>
        table {
            width: 50%;
            border-collapse: collapse;
        }
        table, th, td {
            border: 1px solid black;
        }
        th, td {
            padding: 10px;
            text-align: center;
        }
</style>

<table>
    <tr>
        <th>Temperatura z</th>
        <th>Azúcar convertida,y</th>
    </tr>
    <tr>
        <td>1.0</td>
        <td>8.1</td>
    </tr>
    <tr>
        <td>1.1</td>
        <td>7.8</td>
    </tr>
    <tr>
        <td>1.2</td>
        <td>8.5</td>
    </tr>
    <tr>
        <td>1.3</td>
        <td>9.8</td>
    </tr>
    <tr>
        <td>1.4</td>
        <td>9.5</td>
    </tr>
    <tr>
        <td>1.5</td>
        <td>8.9</td>
    </tr>
    <tr>
        <td>1.6</td>
        <td>8.6</td>
    </tr>
    <tr>
        <td>1.7</td>
        <td>10.2</td>
    </tr>
    <tr>
        <td>1.8</td>
        <td>9.3</td>
    </tr>
    <tr>
        <td>1.9</td>
        <td>9.2</td>
    </tr>
    <tr>
        <td>2.0</td>
        <td>10.5</td>
    </tr>

</table>
<br>

a) Estime la recta de regresion lineal.
b) Clacule la cantidad media de azúcar convertida que se produce cuando la temperatura registrada es 1.75.
c) Grafique los residuos contra la temperatura. Comente el resultado

__11.5__ Se registraron las cantidades de un compuesto químico, y, que se disolvía en 100 gramos de agua a distintas temperaturas:
<style>
        table {
            width: 50%;
            border-collapse: collapse;
        }
        table, th, td {
            border: 1px solid black;
        }
        th, td {
            padding: 10px;
            text-align: center;
        }
</style>

<table>
    <tr>
        <th>x(°C)</th>
        <th>y(gramos)</th>
    </tr>
    <tr>
        <td>0</td>
        <td>8</td>
        <td>6</td>
        <td>8</td>
    </tr>
    <tr>
        <td>15</td>
        <td>12</td>
        <td>10</td>
        <td>14</td>
    </tr>
    <tr>
        <td>30</td>
        <td>25</td>
        <td>21</td>
        <td>24</td>
    </tr>
    <tr>
        <td>45</td>
        <td>31</td>
        <td>33</td>
        <td>28</td>
    </tr>
    <tr>
        <td>60</td>
        <td>44</td>
        <td>39</td>
        <td>42</td>
    </tr>
    <tr>
        <td>75</td>
        <td>48</td>
        <td>51</td>
        <td>44</td>
    </tr>
</table>
<br>

a) Encuentre la ecuación de la recta de regresión.
b) Grafique la recta en un diagrama de dispersión.
c) Estime la cantidad de producto químico que se disolverá en 100 gramos de agua a 50 °C.

__11.7__ Un comerciante al detalle realizó un estudio para determinar la relación que hay entre los gastos de la publicidad semanal y las ventas. Registró los datos siguientes: 
<style>
        table {
            width: 50%;
            border-collapse: collapse;
        }
        table, th, td {
            border: 1px solid black;
        }
        th, td {
            padding: 10px;
            text-align: center;
        }
</style>

<table>
    <tr>
        <th>Costos de publicidad(s)</th>
        <th>Ventas($)</th>
    </tr>
    <tr>
        <td>40</td>
        <td>385</td>
    </tr>
    <tr>
        <td>20</td>
        <td>400</td>
    </tr>
    <tr>
        <td>25</td>
        <td>395</td>
    </tr>
    <tr>
        <td>20</td>
        <td>365</td>
    </tr>
    <tr>
        <td>30</td>
        <td>475</td>
    </tr>
    <tr>
        <td>50</td>
        <td>440</td>
    </tr>
    <tr>
        <td>40</td>
        <td>490</td>
    </tr>
    <tr>
        <td>20</td>
        <td>420</td>
    </tr>
    <tr>
        <td>50</td>
        <td>560</td>
    </tr>
    <tr>
        <td>40</td>
        <td>252</td>
    </tr>
    <tr>
        <td>25</td>
        <td>480</td>
    </tr>
    <tr>
        <td>50</td>
        <td>510</td>
    </tr>
</table>
<br>

a) Elabore un diagrama de dispersión.
b) Encuentre la ecuación de regresión para pronosticar las ventas semanales, a partir de los gastos en publicidad.
c) Estime las ventas semanales cuando los costos de la publicidad sean $35.
d) Grafique los residuos contra los costos de publicidad. Haga comentarios.

__11.9__ Un estudio sobre la cantidad de lluvia y la contaminación removida del aire produjo los siguientes datos: 
<style>
        table {
            width: 50%;
            border-collapse: collapse;
        }
        table, th, td {
            border: 1px solid black;
        }
        th, td {
            padding: 10px;
            text-align: center;
        }
</style>

<table>
    <tr>
        <th>Cantidad de lluvia diaria, x(0.01 cm)</th>
        <th>Partículas removidas, y(ug/m^3)</th>
    </tr>
    <tr>
        <td>4.3</td>
        <td>123</td>
    </tr>
    <tr>
        <td>4.5</td>
        <td>121</td>
    </tr>
    <tr>
        <td>5.9</td>
        <td>116</td>
    </tr>
    <tr>
        <td>5.6</td>
        <td>118</td>
    </tr>
    <tr>
        <td>6.1</td>
        <td>114</td>
    </tr>
    <tr>
        <td>5.2</td>
        <td>118</td>
    </tr>
    <tr>
        <td>3.8</td>
        <td>132</td>
    </tr>
    <tr>
        <td>2.1</td>
        <td>141</td>
    </tr>
    <tr>
        <td>7.5</td>
        <td>108</td>
    </tr>
</table>
<br>

a) Obtenga la ecuación de la recta de regresión para pronosticar las partículas removidas, a partir de la cantidad de lluvia diaria.
b) Estime la cantidad de partículas removidas cuando la lluvia diaria es x = 4.8 unidades.


__11.11__ El empuje de un motor (y) es función de la temperatura de escape (x) en °F, cuando otras variables de importancia se mantienen constantes. Considere los siguientes datos:
<style>
        table {
            width: 50%;
            border-collapse: collapse;
        }
        table, th, td {
            border: 1px solid black;
        }
        th, td {
            padding: 10px;
            text-align: center;
        }
</style>

<table>
    <tr>
        <th>y</th>
        <th>x</th>
    </tr>
    <tr>
        <td>4300</td>
        <td>1760</td>
    </tr>
    <tr>
        <td>4650</td>
        <td>1652</td>
    </tr>
    <tr>
        <td>3200</td>
        <td>1485</td>
    </tr>
    <tr>
        <td>3150</td>
        <td>1390</td>
    </tr>
    <tr>
        <td>4950</td>
        <td>1820</td>
    </tr>
    <tr>
        <td>4010</td>
        <td>1665</td>
    </tr>
    <tr>
        <td>3810</td>
        <td>1550</td>
    </tr>
    <tr>
        <td>4500</td>
        <td>1700</td>
    </tr>
    <tr>
        <td>3008</td>
        <td>1270</td>
    </tr>
</table>
<br>

a) Grafique los datos.
b) Ajuste una recta de regresión simple a los datos y grafíquela a través de ellos.

__12.3__ Se efectuó un conjunto de ensayos experimetnales para determinar una forma de predecir el tiempo de cocción y a diferentes niveles del ancho de horno x1 y temperaturas de la chimenea x2. Los siguientes son los datos registrados.

<style>
        table {
            width: 50%;
            border-collapse: collapse;
        }
        table, th, td {
            border: 1px solid black;
        }
        th, td {
            padding: 10px;
            text-align: center;
        }
</style>

<table>
    <tr>
        <th>y</th>
        <th>x1</th>
        <th>x2</th>
    </tr>
    <tr>
        <td>6.40</td>
        <td>1.32</td>
        <th>1.15</th>
    </tr>
    <tr>
        <td>15.05</td>
        <td>2.69</td>
        <th>3.40</th>
    </tr>
    <tr>
        <td>18.75</td>
        <td>3.56</td>
        <th>4.10</th>
    </tr>
    <tr>
        <td>30.25</td>
        <td>4.41</td>
        <th>8.75</th>
    </tr>
    <tr>
        <td>44.85</td>
        <td>5.35</td>
        <th>14.82</th>
    </tr>
    <tr>
        <td>48.94</td>
        <td>6.20</td>
        <th>15.15</th>
    </tr>
    <tr>
        <td>51.55</td>
        <td>7.12</td>
        <th>15.32</th>
    </tr>
    <tr>
        <td>61.50</td>
        <td>8.87</td>
        <th>18.18</th>
    </tr>
    <tr>
        <td>10.44</td>
        <td>9.80</td>
        <th>35.19</th>
    </tr>
    <tr>
        <td>111.42</td>
        <td>10.65</td>
        <th>40.40</th>
    </tr>
</table>
<br>

Estime la ecuacion de regresión lineal múltiple:
\[
\mu_{Y|x_1, x_2} = \beta_0 + \beta_1 x_1 + \beta_2 x_2
\]


__9.47__ A continuación se listan 10 de las 431 compañías estudiadas en la revista Fortune (marzo de 1997). Se listan las utilidades totales para los 10 años anteriores a 1996 y también para 1996. Encuentre un intervalo de confianza de 95% para el cambio promedio en el porcentaje de utilidad de los inversionistas.
<style>
        table {
            width: 50%;
            border-collapse: collapse;
        }
        table, th, td {
            border: 1px solid black;
        }
        th, td {
            padding: 10px;
            text-align: center;
        }
</style>

<table>
    <tr>
        <th>Compañia</th>
        <th>1986-1996</th>
        <th>1996</th>
    </tr>
    <tr>
        <td>Coca-Cola</td>
        <td>29.8%</td>
        <td>43.3%</td>
    </tr>
    <tr>
        <td>Mirage Resorts</td>
        <td>27.9%</td>
        <td>25.4%</td>
    </tr>
    <tr>
        <td>Merck</td>
        <td>22.1%</td>
        <td>24.0%</td>
    </tr>
    <tr>
        <td>Microsoft</td>
        <td>44.5%</td>
        <td>88.3%</td>
    </tr>
    <tr>
        <td>Johnson & Johnson</td>
        <td>22.2%</td>
        <td>18.1%</td>
    </tr>
    <tr>
        <td>Intel</td>
        <td>43.8%</td>
        <td>131.2%</td>
    </tr>
    <tr>
        <td>Pfizer</td>
        <td>21.7%</td>
        <td>34.0%</td>
    </tr>
    <tr>
        <tdProcter & Gamble</td>
        <td>21.9%</td>
        <td>32.1%</td>
    </tr>
    <tr>
        <td>Berkshire Hathaway</td>
        <td>28.3%</td>
        <td>6.2%</td>
    </tr>
    <tr>
        <td>S&P 500</td>
        <td>11.8%</td>
        <td>20.3%</td>
    </tr>
</table>
<br>

```{r}
utilidades_1986_1996 = c(29.8, 27.9, 22.1, 24.0, 22.7, 23.2, 21.9, 21.6, 23.4, 11.8)
utilidades_1996 = c(43.3, 36.1, 24.0, 40.6, 18.1, 19.6, 25.0, 26.2, 21.7, 20.3)

diferencias = utilidades_1996 - utilidades_1986_1996

media_diferencias = mean(diferencias)
media_diferencias
desviacion_diferencias = sd(diferencias)
desviacion_diferencias

t_test = t.test(diferencias, conf.level = 0.95)
t_test$conf.int

```






## 2. Contrastes de hipótesis

## Contrastes de hipótesis para una población
### Media
**Información:**<br>
- **Supuestos:**<br>
    - La muestra debe ser aleatoria.<br>
    - La distribución de la población es normal o el tamaño de la muestra es suficientemente grande (n>30) por el Teorema del Límite Central.<br>
- **Estadístico de prueba:**<br>
    - Si se conoce la desviación estándar de la población (\(\sigma\)): \( z = \frac{\bar{x} - \mu_0}{\sigma / \sqrt{n}} \)<br>
    - Si no se conoce la desviación estándar de la población (\(\sigma\)), se usa la desviación estándar muestral (s): \( t = \frac{\bar{x} - \mu_0}{s / \sqrt{n}} \)

**Pasos para realizar el contraste:**<br>

1. Formular las hipótesis nula (\(H_0\)) y alternativa (\(H_1\)).<br>
2. Elegir el nivel de significancia (\(\alpha\)).<br>
3. Calcular el estadístico de prueba.<br>
4. Determinar el valor crítico o el p-valor.<br>
5. Comparar el estadístico de prueba con el valor crítico o el p-valor con \(\alpha\).<br>
6. Tomar una decisión: rechazar \(H_0\) si el estadístico de prueba está en la región crítica o si el p-valor es menor que \(\alpha\).<br>

- **Prueba t de Student:** Se utiliza cuando la muestra es pequeña (n < 30) y la varianza poblacional es desconocida.<br>
- **Prueba Z:** Se utiliza cuando la muestra es grande (n ≥ 30) o cuando la varianza poblacional es conocida.<br>

**Ejercicio:**
Un fabricante de bombillas afirma que la vida útil media de sus bombillas es de 1000 horas. Una muestra de 50 bombillas tiene una media de 980 horas y una desviación estándar de 40 horas. ¿Hay evidencia suficiente para rechazar la afirmación del fabricante al nivel de significancia del 5%?

```{r}
# Datos del ejercicio
n = 50
media_muestra = 980
media_poblacion = 1000
desviacion_estandar = 40
nivel_significancia = 0.05

# Prueba t de Student
estadistico_t = (media_muestra - media_poblacion) / (desviacion_estandar / sqrt(n))
valor_p = 2 * pt(-abs(estadistico_t), df = n - 1)

# Resultados
estadistico_t
valor_p
```


### Proporción

**Información:**<br>
- **Supuestos:**<br>
    - La muestra debe ser aleatoria.<br>
    - La distribución binomial se puede aproximar a una normal si \(np \geq 5\) y \(n(1-p) \geq 5\).<br>
- **Estadístico de prueba:**<br>
    \( z = \frac{\hat{p} - p_0}{\sqrt{p_0 (1 - p_0) / n}} \)<br>

**Pasos para realizar el contraste:**<br>

1. Formular las hipótesis nula (\(H_0\)) y alternativa (\(H_1\)).<br>
2. Elegir el nivel de significancia (\(\alpha\)).<br>
3. Calcular el estadístico de prueba.<br>
4. Determinar el valor crítico o el p-valor.<br>
5. Comparar el estadístico de prueba con el valor crítico o el p-valor con \(\alpha\).<br>
6. Tomar una decisión: rechazar \(H_0\) si el estadístico de prueba está en la región crítica o si el p-valor es menor que \(\alpha\).<br>

- **Prueba de proporciones:** Utilizada para comparar una proporción observada con una proporción esperada en una sola población.

**Ejercicio:**
Una encuesta indica que el 60% de los votantes apoyan una nueva política. Se selecciona una muestra aleatoria de 200 votantes y 110 de ellos apoyan la política. ¿Es esta muestra evidencia suficiente para concluir que la proporción real de apoyo es diferente al 60%? Utiliza un nivel de significancia del 5%.

```{r}
# Datos del ejercicio
n = 200
proporcion_muestra = 110 / 200
proporcion_poblacion = 0.60
nivel_significancia = 0.05

# Prueba Z para proporciones
estadistico_z = (proporcion_muestra - proporcion_poblacion) / sqrt((proporcion_poblacion * (1 - proporcion_poblacion)) / n)
valor_p = 2 * pnorm(-abs(estadistico_z))

# Resultados
estadistico_z
valor_p
```


### Varianza
**Información:**<br>
- **Supuestos:**<br>
    - La muestra debe ser aleatoria.<br>
    - La población debe seguir una distribución normal.<br>
- **Estadístico de prueba:**
    \( \chi^2 = \frac{(n - 1)s^2}{\sigma_0^2} \)

**Pasos para realizar el contraste:**<br>

1. Formular las hipótesis nula (\(H_0\)) y alternativa (\(H_1\)).<br>
2. Elegir el nivel de significancia (\(\alpha\)).<br>
3. Calcular el estadístico de prueba.<br>
4. Determinar el valor crítico o el p-valor a partir de la distribución \(\chi^2\) con \(n-1\) grados de libertad.<br>
5. Comparar el estadístico de prueba con el valor crítico o el p-valor con \(\alpha\).<br>
6. Tomar una decisión: rechazar \(H_0\) si el estadístico de prueba está en la región crítica o si el p-valor es menor que \(\alpha\).<br>

- **Prueba Chi-cuadrado:** Se utiliza para comparar la varianza observada con la varianza esperada en una sola población.

**Ejercicio:**
Un proceso de producción tiene una varianza estándar de 25. Una muestra de 15 observaciones tiene una varianza de 36. ¿Hay evidencia suficiente para concluir que la varianza del proceso ha cambiado? Utiliza un nivel de significancia del 5%.

```{r}
# Datos del ejercicio
n = 15
varianza_muestra = 36
varianza_poblacion = 25
nivel_significancia = 0.05

# Prueba Chi-cuadrado
estadistico_chi = (n - 1) * varianza_muestra / varianza_poblacion
valor_p = 2 * min(pchisq(estadistico_chi, df = n - 1), 1 - pchisq(estadistico_chi, df = n - 1))

# Resultados
estadistico_chi
valor_p
```


## Contrastes de hipótesis para dos poblaciones 
### Diferencia de Medias
**Información:**<br>
- **Supuestos:**<br>
    - Las muestras deben ser aleatorias e independientes.<br>
    - Las poblaciones deben seguir una distribución normal o el tamaño de las muestras debe ser suficientemente grande.<br>
    - Varianzas iguales o diferentes según el test (se puede usar el test de Levene para evaluar la igualdad de varianzas).<br>
- **Estadístico de prueba:**<br>
    - Si las varianzas son iguales: \( t = \frac{(\bar{x}_1 - \bar{x}_2) - (\mu_1 - \mu_2)}{s_p \sqrt{\frac{1}{n_1} + \frac{1}{n_2}}} \) donde \( s_p^2 = \frac{(n_1 - 1)s_1^2 + (n_2 - 1)s_2^2}{n_1 + n_2 - 2} \)<br>
    - Si las varianzas son diferentes: \( t = \frac{(\bar{x}_1 - \bar{x}_2) - (\mu_1 - \mu_2)}{\sqrt{\frac{s_1^2}{n_1} + \frac{s_2^2}{n_2}}} \)<br>

- **Prueba t para muestras independientes:** Se usa cuando comparamos las medias de dos muestras independientes.<br>
- **Prueba t para muestras pareadas:** Se usa cuando comparamos las medias de dos muestras relacionadas o pareadas.<br>

**Ejercicio:**
Dos fábricas producen el mismo producto y se desea comparar el tiempo medio de producción. Una muestra de 30 productos de la fábrica A tiene un tiempo medio de 50 minutos con una desviación estándar de 5 minutos, mientras que una muestra de 25 productos de la fábrica B tiene un tiempo medio de 52 minutos con una desviación estándar de 6 minutos. ¿Hay una diferencia significativa entre los tiempos medios de producción? Utiliza un nivel de significancia del 5%.

```{r}
# Datos del ejercicio
n_A = 30
n_B = 25
media_A = 50
media_B = 52
desviacion_A = 5
desviacion_B = 6
nivel_significancia = 0.05

# Prueba t para muestras independientes
estadistico_t = (media_A - media_B) / sqrt((desviacion_A^2 / n_A) + (desviacion_B^2 / n_B))
gl = ((desviacion_A^2 / n_A) + (desviacion_B^2 / n_B))^2 / ((desviacion_A^2 / n_A)^2 / (n_A - 1) + (desviacion_B^2 / n_B)^2 / (n_B - 1))
valor_p = 2 * pt(-abs(estadistico_t), df = gl)

# Resultados
estadistico_t
valor_p
```


### Diferencia de Proporciones
**Información:**<br>
- **Supuestos:**<br>
    - Las muestras deben ser aleatorias e independientes.<br>
    - Las proporciones deben ser tales que \( n_1 \hat{p}_1 \geq 5 \), \( n_1 (1 - \hat{p}_1) \geq 5 \), \( n_2 \hat{p}_2 \geq 5 \), \( n_2 (1 - \hat{p}_2) \geq 5 \).<br>
- **Estadístico de prueba:**<br>
    \( z = \frac{\hat{p}_1 - \hat{p}_2}{\sqrt{\hat{p}(1 - \hat{p})(\frac{1}{n_1} + \frac{1}{n_2})}} \) donde \( \hat{p} = \frac{x_1 + x_2}{n_1 + n_2} \)<br>

- **Prueba Z para la diferencia de proporciones:**<br> Utilizada para comparar dos proporciones observadas.

**Ejercicio:**
En un estudio de marketing, se encuentra que el 45% de los clientes en la región A prefieren el producto X, mientras que el 50% de los clientes en la región B prefieren el mismo producto. Se seleccionan 150 clientes de cada región. ¿Es esta diferencia significativa al nivel de significancia del 5%?

```{r}
# Datos del ejercicio
n_A = 150
n_B = 150
proporcion_A = 0.45
proporcion_B = 0.50
nivel_significancia = 0.05

# Prueba Z para diferencia de proporciones
p_comb = (proporcion_A * n_A + proporcion_B * n_B) / (n_A + n_B)
estadistico_z = (proporcion_A - proporcion_B) / sqrt(p_comb * (1 - p_comb) * (1 / n_A + 1 / n_B))
valor_p = 2 * pnorm(-abs(estadistico_z))

# Resultados
estadistico_z
valor_p
```


### Razón de Varianzas
**Información:**<br>
- **Supuestos:**<br>
    - Las muestras deben ser aleatorias e independientes.<br>
    - Las poblaciones deben seguir una distribución normal.<br>
- **Estadístico de prueba:**<br>
    \( F = \frac{s_1^2}{s_2^2} \)<br>

**Pasos para realizar el contraste:**<br>

1. Formular las hipótesis nula (\(H_0\)) y alternativa (\(H_1\)).<br>
2. Elegir el nivel de significancia (\(\alpha\)).<br>
3. Calcular el estadístico de prueba.<br>
4. Determinar el valor crítico o el p-valor a partir de la distribución \(F\) con \(n_1 - 1\) y \(n_2 - 1\) grados de libertad.<br>
5. Comparar el estadístico de prueba con el valor crítico o el p-valor con \(\alpha\).<br>
6. Tomar una decisión: rechazar \(H_0\) si el estadístico de prueba está en la región crítica o si el p-valor es menor que \(\alpha\).<br>

- **Prueba F:** Utilizada para comparar las varianzas de dos poblaciones.<br>

**Ejercicio:**
Un ingeniero quiere comparar la variabilidad en la resistencia de dos materiales diferentes. Una muestra de 10 observaciones del material A tiene una varianza de 4, y una muestra de 15 observaciones del material B tiene una varianza de 9. ¿Es la diferencia en las varianzas significativa al nivel de significancia del 5%?

```{r}
# Datos del ejercicio
n_A = 10
n_B = 15
varianza_A = 4
varianza_B = 9
nivel_significancia = 0.05

# Prueba F
estadistico_f = varianza_A / varianza_B
valor_p = 2 * min(pf(estadistico_f, df1 = n_A - 1, df2 = n_B - 1), 1 - pf(estadistico_f, df1 = n_A - 1, df2 = n_B - 1))

# Resultados
estadistico_f
valor_p
```



## Potencia de una prueba
**Información:**<br>

- **Supuestos:**<br>
    - Conocer el tamaño del efecto, el nivel de significancia (\(\alpha\)), el tamaño de la muestra (\(n\)), y la desviación estándar (\(\sigma\)).<br>

**Pasos para calcular la potencia:**<br>

1. Formular \(H_0\) y \(H_1\).<br>
2. Determinar el nivel de significancia (\(\alpha\)).<br>
3. Calcular el tamaño del efecto.<br>
4. Usar la distribución apropiada para calcular la potencia, que es \(1 - \beta\), donde \(\beta\) es el error de tipo II.<br>

La potencia de una prueba estadística es la probabilidad de rechazar la hipótesis nula cuando es falsa. Depende de varios factores, incluyendo el tamaño del efecto, el tamaño de la muestra, el nivel de significancia y la variabilidad de los datos.<br>

**Ejercicio:**
Supón que estás realizando una prueba para detectar una diferencia en la media de 5 unidades con una desviación estándar de 10 unidades. Si utilizas una muestra de tamaño 30 y un nivel de significancia del 5%, calcula la potencia de la prueba.

```{r}
# Datos del ejercicio
diferencia_media = 5
desviacion_estandar = 10
n = 30
nivel_significancia = 0.05

# Cálculo de la potencia de la prueba
library(pwr)
potencia = pwr.t.test(d = diferencia_media / desviacion_estandar, n = n, sig.level = nivel_significancia, type = "one.sample", alternative = "two.sided")$power

# Resultado
potencia
```


## Resolución de Ejercicios propuestos

__10.4__ Se estima que la proporción de adultos que viven
en una pequeña ciudad que son graduados universitarios es p = 0.6. Para probar esta hipótesis, se selecciona una muestra aleatoria de 15 adultos. Si el número de graduados en nuestra muestra es cualquier número de 6 a 12, aceptaremos la hipótesis nula de que p = 0.6; en caso contrario, concluiremos que p =/ 0.6.

a) Evalúe α con la suposición de que p = 0.6. Utilice la
distribución binomial.
b) Evalúe β para las alternativas p = 0.5 y p = 0.7.

```{r}
#a)
# Datos y variables en español
p_hipotesis_nula = 0.6
n = 15 

# Intervalo en el que aceptamos la hipótesis nula (6 a 12 graduados)
k_aceptar = 6:12
k_aceptar
# Probabilidad de aceptar H0 cuando p = 0.6 (usando distribución binomial)
alpha = sum(dbinom(k_aceptar, size = n, prob = p_hipotesis_nula))
alpha
#b)
# Probabilidades alternativas para evaluar beta
p_alternativas = c(0.5, 0.7)

# Calcular beta para cada alternativa
beta = numeric(length(p_alternativas))
for (i in seq_along(p_alternativas)) {
  beta[i] = 1 - sum(dbinom(k_aceptar, size = n, prob = p_alternativas[i]))
}

# Mostrar los resultados de beta
cat("Valores de beta para p = 0.5 y p = 0.7:")
cat("\n")
for (i in seq_along(p_alternativas)) {
  cat(sprintf("Para p = %.1f, beta = %.4f\n", p_alternativas[i], beta[i]))
}

```


c) ¿Es éste un buen procedimiento de prueba?

```{r}
#El procedimiento descrito en el ejercicio 10.4 implica aceptar la hipótesis nula si el número de graduados en la muestra está entre 6 y 12. Esto significa que hay un rango específico dentro del cual la hipótesis nula se acepta. Sin embargo, la evaluación de si este es un buen procedimiento de prueba también depende de otros factores como el poder del test (1-B)el tamaño de la muestra, y la precisión de la estimación de p.

#Para decidir si es un buen procedimiento, sería ideal compararlo con otros enfoques de prueba, como el uso de pruebas de hipótesis estándar con niveles de significancia específicos y poder de prueba calculado.
```


__10.12__ Se pregunta a una muestra aleatoria de 400
votantes en cierta ciudad si están a favor de un impuesto adicional de 4% sobre la venta de gasolina, para obtener los fondos que se necesitan con urgencia para la reparación de calles. Si más de 220 pero menos de 260 favorecen el impuesto a tales ventas, concluiremos que 60% de los votantes lo apoyan. 
a) Encuentre la probabilidad de cometer un error tipo I si 60% de los votantes están a favor del aumento de impuestos.
b) ¿Cuál es la probabilidad de cometer un error tipo II
al utilizar este procedimiento de prueba si en realidad tan sólo 48% de los votantes está a favor del impuesto adicional a la gasolina?

```{r}
# a) 
n <- 400
p_hipotesis_nula <- 0.6
k_aceptar <- 221:259

alpha <- sum(dbinom(k_aceptar, size = n, prob = p_hipotesis_nula))
alpha

# b) 
p_hipotesis_alternativa <- 0.48
k_aceptar <- 221:259

beta <- sum(dbinom(k_aceptar, size = n, prob = p_hipotesis_alternativa))
beta


```


__10.20__ Una muestra aleatoria de 64 bolsas de palomitas (rosetas) de maíz con queso chedar pesan, en promedio, 5.23 onzas con una desviación estándar de 0.24 onzas. Pruebe la hipótesis de que μ = 5.5 onzas contra la hipótesis alternativa, μ < 5.5 onzas con un nivel de
significancia de 0.05.

```{r}
# Datos y variables en español
media_muestral = 5.23
mu0 = 5.5
desviacion_estandar = 0.24
n = 64
nivel_significancia = 0.05

# Calcular el estadístico de prueba t
t = (media_muestral - mu0) / (desviacion_estandar / sqrt(n))

# Calcular el valor p (p-value) unilateral
p_valor = pt(t, df = n - 1)

# Comprobación de la significancia
if (p_valor < nivel_significancia) {
  cat("Conclusión: Se rechaza la hipótesis nula H0.")
} else {
  cat("Conclusión: No se rechaza la hipótesis nula H0.")
}

```


__10.22__ La estatura promedio de mujeres en el grupo
de primer año de cierta universidad es de 162.5 centímetros con una desviación estándar de 6.9 centímetros.
¿Hay alguna razón para creer que hay un cambio en
la estatura promedio, si una muestra aleatoria de 50
mujeres en el grupo actual de primer año tiene una
altura promedio de 165.2 centímetros? Utilice un valor
P en su conclusión. Suponga que la desviación estándar
permanece constante.

```{r}
# Datos y variables en español
media_muestral = 165.2
mu0 = 162.5
desviacion_estandar = 6.9
n = 50

# Calcular el estadístico de prueba Z
Z = (media_muestral - mu0) / (desviacion_estandar / sqrt(n))

# Calcular el valor p bilateral
p_valor = 2 * pnorm(-abs(Z))

# Mostrar el valor p
p_valor
# Nivel de significancia usual
nivel_significancia = 0.05

# Comprobación de la significancia
if (p_valor < nivel_significancia) {
  cat("Conclusión: Hay evidencia significativa para rechazar la hipótesis nula.")
} else {
  cat("Conclusión: No hay suficiente evidencia para rechazar la hipótesis nula.")
}

```


__10.25__ Pruebe la hipótesis de que el contenido promedio
de los envases de un lubricante específi co es de 10 litros,
si los contenidos de una muestra aleatoria de 10 envases
son 10.2, 9.7, 10.1, 10.3, 10.1, 9.8, 9.9, 10.4, 10.3 y 9.8
litros. Utilice un nivel de signifi cancia de 0.01 y suponga
que la distribución del contenido es normal.

```{r}
# Datos y variables en español
muestras = c(10.2, 9.7, 10.1, 10.3, 10.1, 9.8, 9.9, 10.4, 10.3, 9.8)
n = length(muestras)
media_muestral = mean(muestras)
mu0 = 10
nivel_significancia = 0.01

# Calcular la desviación estándar muestral
desviacion_estandar = sd(muestras)

# Calcular el estadístico de prueba t
t = (media_muestral - mu0) / (desviacion_estandar / sqrt(n))
t

# Calcular el valor p bilateral
p_valor = 2 * pt(-abs(t), df = n - 1)
p_valor

# Comprobación de la significancia
if (p_valor < nivel_significancia) {
  cat("Conclusión: Hay evidencia significativa para rechazar la hipótesis nula.")
} else {
  cat("Conclusión: No hay suficiente evidencia para rechazar la hipótesis nula.")
}

```


__10.30__ Una muestra aleatoria de tamaño n1 = 25, que
se toma de una población normal con una desviación
estándar σ1 = 5.2, tiene una media 1 = 81. Una segunda muestra aleatoria de tamaño n2 = 36, que se
toma de una población normal diferente con una desviación estándar σ2 = 3.4, tiene una media 2 = 76.
Pruebe la hipótesis de que μ1 = μ2 contra la alternativa
μ1 =/ μ2. Cite un valor P en su conclusión.

```{r}
# Datos y variables en español
media_muestra_1 = 81
media_muestra_2 = 76
sigma_1 = 5.2
sigma_2 = 3.4
n1 = 25
n2 = 36

# Calcular el estadístico de prueba Z
Z = ((media_muestra_1 - media_muestra_2) - 0) / sqrt((sigma_1^2 / n1) + (sigma_2^2 / n2))
Z

# Calcular el valor p bilateral
p_valor = 2 * pnorm(-abs(Z))
p_valor
# Nivel de significancia usual
nivel_significancia = 0.05

# Comprobación de la significancia
if (p_valor < nivel_significancia) {
  cat("Conclusión: Hay evidencia significativa para rechazar la hipótesis nula.")
} else {
  cat("Conclusión: No hay suficiente evidencia para rechazar la hipótesis nula.")
}

```


__10.32__  El Amstat News (diciembre de 2004) lista los
sueldos medios de profesores asociados de estadística
en instituciones de investigación, en escuelas de humanidades y en otras instituciones en Estados Unidos.
Suponga que una muestra de 200 profesores asociados
de instituciones de investigación que tienen un sueldo
promedio de $70,750 anuales con una desviación estándar de $6000. Suponga también una muestra de 200
profesores asociados de otros tipos de institución que
tienen un sueldo promedio de $65,200 con una desviación estándar de $5000. Pruebe la hipótesis de que el
sueldo medio de profesores asocia dos en instituciones
de investigación es $2000 mayor que los de los de otras
instituciones. Utilice un nivel de signifi cancia de 0.01.
```{r}
# Datos proporcionados
media_muestra_1 = 70750
media_muestra_2 = 65200
desviacion_estandar_1 = 6000
desviacion_estandar_2 = 5000
n = 200
delta_0 = 2000
nivel_significancia = 0.01

# Calcular el estadístico de prueba Z
Z = ((media_muestra_1 - media_muestra_2) - delta_0) / sqrt((desviacion_estandar_1^2 / n) + (desviacion_estandar_2^2 / n))
Z

# Calcular el valor p bilateral
p_valor = 2 * pnorm(-abs(Z))
p_valor
# Comprobación de la significancia
if (p_valor < nivel_significancia) {
  cat("Conclusión: Hay evidencia significativa para rechazar la hipótesis nula.")
} else {
  cat("Conclusión: No hay suficiente evidencia para rechazar la hipótesis nula.")
}

```


__10.35__ Para indagar si un nuevo suero frena el desarrollo de la leucemia, se seleccionan 9 ratones, todos
con una etapa avanzada de la enfermedad. Cinco ratones reciben el tratamiento y cuatro no. Los tiempos
de supervivencia, en años, a partir del momento en que
comienza el experimento son los siguientes:
<style>
        table {
            width: 50%;
            border-collapse: collapse;
        }
        table, th, td {
            border: 1px solid black;
        }
        th, td {
            padding: 10px;
            text-align: center;
        }
</style>

<table>
    <tr>
        <th>Con tratamiento</th>
        <th>2.1</th>
        <th>5.3</th>
        <th>1.4</th>
        <th>4.6</th>
        <th>0.9</th>
    </tr>
    <tr>
        <td>Sin tratamiento</td>
        <td> 1.9</td>
        <td> 0.5</td>
        <td> 2.8</td>
        <td> 3.1</td>
    </tr>
</table>
<br>

¿Se puede decir en el nivel de signifi cancia de 0.05 que
el suero es efectivo? Suponga que las dos distribuciones
se distribuyen de forma normal con varianzas iguales.

```{r}
# Datos de los tiempos de supervivencia en años
con_tratamiento = c(2.1, 5.3, 1.4, 4.6, 0.9)
sin_tratamiento = c(1.9, 0.5, 2.8, 3.1)

t_test = t.test(con_tratamiento, sin_tratamiento, var.equal = TRUE, alternative = "greater")

t_test

```


__10.36__  Una compañía grande armadora de automóviles trata de decidir si compra llantas de la marca A o
de la B para sus modelos nuevos. Para ayudar a tomar
una decisión, se realiza un experimento en donde se
usan 12 llantas de cada marca. Las llantas se utilizan
hasta que se acaban. Los resultados son: 

Marca A:
x1 = 37.900 kilómetros
s1 = 5.100 kilómetros
Marca B:
x1 = 39.800 kilómetros
s1 = 5.900 kilómetros

Pruebe la hipótesis de que no hay diferencia en el desgaste promedio de las 2 marcas de llantas. Suponga que
las poblaciones se distribuyen de forma aproximadamente normal con varianzas iguales. Use un valor P.

```{r}
# Datos proporcionados
x1 = 37900
s1 = 5100
x2 = 39800
s2 = 5900
n1 = 12
n2 = 12
nivel_significancia = 0.05

# Calcular la desviación estándar agrupada (pooled standard deviation)
sp = sqrt(((n1 - 1) * s1^2 + (n2 - 1) * s2^2) / (n1 + n2 - 2))

# Calcular el estadístico t
t = (x1 - x2) / (sp * sqrt(1/n1 + 1/n2))
t

# Calcular los grados de libertad
df = n1 + n2 - 2

# Calcular el valor p bilateral
p_valor = 2 * pt(-abs(t), df)
p_valor
# Comprobación de la significancia
if (p_valor < nivel_significancia) {
  cat("Conclusión: Hay evidencia significativa para rechazar la hipótesis nula.")
} else {
  cat("Conclusión: No hay suficiente evidencia para rechazar la hipótesis nula.")
}

```


__10.41__  El Departamento de Zoología del Instituto Politécnico y Universidad Estatal de Virginia llevó a cabo
un estudio, para determinar si hay una diferencia signifi cativa en la densidad de organismos en dos estaciones
diferentes ubicadas en Cedar Run, un río secundario
que se localiza en la cuenca del río Roanoke. El drenaje de una planta de tratamiento de aguas negras y el
sobreflujo del estanque de sedimentación de la Federal
Mogul Corporation entran al fl ujo cerca del nacimiento
del río. Los siguientes datos dan las medidas de densidad, en número de organismos por metro cuadrado, en
las dos diferentes estaciones colectoras:


¿Con un nivel de signifi cancia de 0.05 podemos concluir que son iguales las densidades promedio en las dos
estaciones? Suponga que las observaciones provienen
de poblaciones normales con varianzas diferentes.

```{r}
# Datos proporcionados
densidad_estacion_1 = c(82, 85, 88, 79, 91)
densidad_estacion_2 = c(75, 81, 77, 89, 80, 83)

# Realizar la prueba t de Welch
resultado = t.test(densidad_estacion_1, densidad_estacion_2, var.equal = FALSE)

# Mostrar el resultado
resultado
# Obtener el valor p
p_valor = resultado$p.value

# Nivel de significancia
nivel_significancia = 0.05

# Comparar el valor p con el nivel de significancia
if (p_valor < nivel_significancia) {
  cat("Conclusión: Hay evidencia significativa para rechazar la hipótesis nula.")
} else {
  cat("Conclusión: No hay suficiente evidencia para rechazar la hipótesis nula.")
}

```


__10.42__  Cinco muestras de una sustancia ferrosa se usan
para determinar si hay una diferencia entre un análisis
Ejercicios 359 360 Capítulo 10 Pruebas de hipótesis de una y dos muestras químico de laboratorio y un análisis de fl uorescencia de rayos X del contenido de hierro. Cada muestra se
divide en dos submuestras y se aplican los dos tipos de
análisis. A continuación se presentan los datos codifi cados que muestran los análisis de contenido de hierro:
<style>
        table {
            width: 50%;
            border-collapse: collapse;
        }
        table, th, td {
            border: 1px solid black;
        }
        th, td {
            padding: 10px;
            text-align: center;
        }
</style>
<table>
    <tr>
        <th>Análisis</th>
        <th>1</th>
        <th>2</th>
        <th>3</th>
        <th>4</th>
        <th>5</th>
    </tr>
    <tr>
        <td>Rayos X</td>
        <td>2.0</td>
        <td>2.0</td>
        <td>2.3</td>
        <td>2.1</td>
        <td>2.4</td>
    </tr>
    <tr>
        <td>Química</td>
        <td>2.2</td>
        <td>1.9</td>
        <td>2.5</td>
        <td>2.3</td>
        <td>2.4</td>    
    </tr>
</table>
<br>
Suponiendo que las poblaciones son normales, pruebe
con un nivel de signifi cancia de 0.05 si los dos métodos
de análisis dan, en promedio, el mismo resultado.

```{r}
# Datos
rayos_x = c(2.0, 2.0, 2.3, 2.1, 2.4)
quimica = c(2.2, 1.9, 2.5, 2.3, 2.4)

resultado = t.test(rayos_x, quimica, paired = TRUE)
resultado

```


__10.44__  En el ejercicio 9.88 de la página 315, utilice la
distribución t para probar la hipótesis de que la dieta
reduce el peso de un individuo en 4.5 kilogramos, en
promedio, contra la hipótesis alternativa de que la diferencia media en peso es menor que 4.5 kilogramos.
Utilice un valor P.

```{r}
peso_antes = c(58.5, 60.3, 61.7, 69.0, 64.0, 62.6, 56.7)
peso_despues = c(60.0, 54.9, 58.1, 62.1, 58.5, 59.9, 54.4)

diferencias = peso_antes - peso_despues

media_dif = mean(diferencias)
media_dif
sd_dif = sd(diferencias)
sd_dif
n = length(diferencias)
n
alpha = 0.05
alpha
error_est = sd_dif / sqrt(n)
error_est
t_critico = qt(1 - alpha/2, df = n-1)
t_critico
lim_inf = media_dif - t_critico * error_est
lim_inf
lim_sup = media_dif + t_critico * error_est
lim_sup
mu_0 = 4.5
t_estadistico = (media_dif - mu_0) / error_est
p_valor = pt(t_estadistico, df = n-1)
t_estadistico
```




__10.46__ En un estudio realizado por el Departamento
de Nutrición Humana y Alimentos del Instituto Politécnico y Universidad Estatal de Virginia, se registraron los siguientes datos acerca de la comparación de residuos de ácido sórbico, en partes por millón, en jamón
inmediatamente después de sumergirlo en una solución
de ácido y después de 60 días de almacenamiento:
<style>
        table {
            width: 50%;
            border-collapse: collapse;
        }
        table, th, td {
            border: 1px solid black;
        }
        th, td {
            padding: 10px;
            text-align: center;
        }
</style>
<table>
    <tr>
        <th>Rebanada</th>
        <th>Antes del almacenamiento</th>
        <th>Después del almacenamiento</th>
    </tr>
    <tr>
        <td>1</td>
        <td>224</td>
        <td>116</td>
    </tr>
    <tr>
        <td>2</td>
        <td>270</td>
        <td>96</td>
    </tr>
    <tr>
        <td>3</td>
        <td>400</td>
        <td>239</td>
    </tr>
    <tr>
        <td>4</td>
        <td>444</td>
        <td>329</td>
    </tr>
    <tr>
        <td>5</td>
        <td>590</td>
        <td>437</td>
    </tr>
    <tr>
        <td>6</td>
        <td>660</td>
        <td>597</td>
    </tr>
    <tr>
        <td>7</td>
        <td>1400</td>
        <td>689</td>
    </tr>
    <tr>
        <td>8</td>
        <td>680</td>
        <td>576</td>
    </tr>
</table>
<br>

Si se supone que las poblaciones se distribuyen normalmente, ¿hay sufi ciente evidencia, al nivel de signifi cancia de 0.05, para decir que la duración del almacenamiento infl uye en las concentraciones residuales de
ácido sórbico?

```{r}
# Datos
antes = c(224, 400, 444, 590, 600, 680)
despues = c(116, 239, 329, 437, 597, 576)

diferencias = antes - despues
diferencias

resultado = t.test(antes, despues, paired = TRUE)

resultado

```


__10.50__ ¿Qué tan grandes deberían ser las muestras del
ejercicio 10.31, si la potencia de nuestra prueba debe
ser 0.95 cuando la diferencia real entre los tipos de hilo
A y B es 8 kilogramos?

```{r}
# Datos del ejercicio 10.31
mu_A = 86.7
sigma_A = 6.28
mu_B = 77.8
sigma_B = 5.61
delta = 12  
alpha = 0.05
beta = 1 - 0.95  

# Calculando los valores críticos de la distribución normal estándar
Z_alpha = qnorm(1 - alpha/2)
Z_beta = qnorm(1 - beta)

# Calculando el tamaño de muestra necesario
n = ((Z_alpha * sigma_A + Z_beta * sigma_B) / delta)^2

# Redondeando al entero más cercano
n = ceiling(n)

# Mostrando el tamaño de muestra calculado
n

```


__10.60__ En cierta universidad se estima que a lo más
25% de los estudiantes van en bicicleta a la escuela.
¿Ésta parece ser una estimación válida si, en una muestra aleatoria de 90 estudiantes universitarios, se encuentra que 28 van en bicicleta a la escuela? Utilice un
nivel de signifi cancia de 0.05.

```{r}
# Definición de variables
n = 90  
x = 28  
p0 = 0.25  
alpha = 0.05  

# Calculando la proporción muestral
p = x / n

# Realizando la prueba de proporciones para una muestra (Z-test)
z = (p - p0) / sqrt(p0 * (1 - p0) / n)

# Calculando el valor crítico de la distribución normal estándar para el nivel de significancia alpha
z_critico = qnorm(1 - alpha)

# Calculando el p-valor
p_valor = 1 - pnorm(z)

# Mostrando los resultados
resultado = ifelse(z > z_critico, "Rechazar H0", "No rechazar H0")
resultado
p_valor

```


__10.64__  En un estudio sobre la fertilidad de mujeres
casadas conducido por Martin O’Connell y Carolyn C.
Rogers para la Ofi cina de Censos en 1979, se seleccionaron al azar dos grupos de esposas con edades de 25
a 29 años y sin hijos, y a cada una se le preguntó si a
fi nal de cuentas pla neaba tener un hijo. Se seleccionó
un grupo entre las mujeres con menos de dos años de
casadas y otro entre las que tenían cinco años de casadas. Suponga que 240 de 300 con menos de dos años de
casadas planean tener un hijo algún día, comparadas
con 288 de las 400 con cinco años de casadas. ¿Podemos concluir que la proporción de mujeres con menos
de dos años de casadas que planean tener hijos es significativamente mayor que la proporción con cinco años
de casadas? Utilice un valor P.

```{r}
# Datos del problema
n1 = 300   
x1 = 240   
n2 = 400   
x2 = 288   

# Calculando las proporciones muestrales
p1 = x1 / n1
p2 = x2 / n2

# Calculando la proporción combinada bajo la hipótesis nula
p_comb = (x1 + x2) / (n1 + n2)

# Calculando el estadístico Z para la prueba de proporciones
z = (p1 - p2) / sqrt(p_comb * (1 - p_comb) * (1/n1 + 1/n2))

# Calculando el valor p (p-valor)
p_valor = 1 - pnorm(z)

# Mostrando los resultados
p_valor

```


__10.66__  En un invierno con epidemia de gripe, una
compañía farmacéutica bien conocida estudió a 2000
bebés, para determinar si el nuevo medicamento de la
compañía era efi caz después de dos días. Entre 120 bebés que tenían gripe y se les suministró el medicamento, 29 se curaron dentro de dos días. Entre 280 bebés
que tenían gripe pero que no recibieron el fármaco, 56
se cura ron dentro de dos días. ¿Hay alguna indicación
signifi cativa que apoye la afi rmación de la compañía de
la efectividad del medicamento?

```{r}
# Datos del problema
n1 = 120  
x1 = 29    
n2 = 280   
x2 = 56   

# Calculando las proporciones muestrales
p1 = x1 / n1
p2 = x2 / n2

# Calculando la proporción combinada bajo la hipótesis nula
p_comb = (x1 + x2) / (n1 + n2)

# Calculando el estadístico Z para la prueba de proporciones
z = (p1 - p2) / sqrt(p_comb * (1 - p_comb) * (1/n1 + 1/n2))

# Calculando el valor p (p-valor)
p_valor = 1 - pnorm(z)

# Mostrando los resultados
p_valor

```


__10.69__ Se deben supervisar las afl otoxinas ocasionadas por moho en cosechas de cacahuate en Virginia.
Una muestra de 64 lotes de cacahuate revela niveles
de 24.17 ppm, en promedio, con una varianza de 4.25
ppm. Pruebe la hipótesis de que σ2 = 4.2 ppm con la
alternativa de que σ2 =/ 4.2 ppm. Utilice un valor P en
sus conclusiones.

```{r}
# Datos del problema
n = 64       
s2 = 4.25   
sigma2_hipotesis = 4.2  

# Estadístico de prueba (chi-cuadrado)
chi2 = (n - 1) * s2 / sigma2_hipotesis

# Grados de libertad
df = n - 1

# Valor p (dos colas)
p_valor = 2 * pchisq(chi2, df = df, lower.tail = FALSE)

# Mostrando los resultados
p_valor

```


__10.73__ Se realiza un estudio para comparar la longitud de tiempo entre hombres y mujeres para ensamblar
cierto producto. La experiencia indica que la distribución de los tiempos tanto para hombres como para mujeres es aproximadamente normal, pero que la varianza de los tiempos para las mujeres es menor que para
los hombres. Una muestra aleatoria de tiempos para 11
hombres y 14 mujeres da los siguientes datos:

<style>
        table {
            width: 50%;
            border-collapse: collapse;
        }
        table, th, td {
            border: 1px solid black;
        }
        th, td {
            padding: 10px;
            text-align: center;
        }
</style>
<table>
    <tr>
        <th>Hombres</th>
        <th>Mujeres</th>
    </tr>
    <tr>
        <td>n1 = 11</td>
        <td>n2 = 14</td>
    </tr>
    <tr>
        <td>s1 = 6.1</td>
        <td>s2 = 5.3</td>
    </tr>
</table>
<br>

```{r}
n1 = 11
s1 = 6.1
n2 = 14
s2 = 5.3

estadistico_F = (s1^2) / (s2^2)
estadistico_F

gl1 = n1 - 1
gl2 = n2 - 1

valor_p = 1 - pf(estadistico_F, gl1, gl2)
valor_p

```


__10.76__ Se comparan dos tipos de instrumentos para
medir la cantidad de monóxido de azufre en la atmósfera, en un experimento sobre la contaminación del aire.
Se desea determinar si los dos tipos de instrumentos dan
mediciones que tengan la misma variabilidad. Se registran las siguientes lecturas para los dos instrumentos:

<style>
        table {
            width: 50%;
            border-collapse: collapse;
        }
        table, th, td {
            border: 1px solid black;
        }
        th, td {
            padding: 10px;
            text-align: center;
        }
</style>
<table>
    <tr>
        <th>Instrumento A</th>
        <th>Instrumento B</th>
    </tr>
    <tr>
        <td>0.86</td>
        <td>0.87</td>
    </tr>
    <tr>
        <td>0.82</td>
        <td>0.74</td>
    </tr>
    <tr>
        <td>0.75</td>
        <td>0.63</td>
    </tr>
    <tr>
        <td>0.61</td>
        <td>0.55</td>
    </tr>
    <tr>
        <td>0.89</td>
        <td>0.76</td>
    </tr>
    <tr>
        <td>0.64</td>
        <td>0.70</td>
    </tr>
    <tr>
        <td>0.81</td>
        <td>0.69</td>
    </tr>
    <tr>
        <td>0.68</td>
        <td>0.57</td>
    </tr>
    <tr>
        <td>0.65</td>
        <td>0.53</td>
    </tr>
</table>
<br>

Suponiendo que las poblaciones de mediciones se distribuyen de forma aproximadamente normal, pruebe la
hipótesis de que σA = σB, contra la alternativa de que
σA =/ σB. Use un valor P.

```{r}
instrumento_A = c(0.86, 0.82, 0.75, 0.61, 0.89, 0.64, 0.81, 0.68, 0.65)
instrumento_B = c(0.87, 0.74, 0.63, 0.55, 0.76, 0.70, 0.69, 0.57, 0.53)

var_A = var(instrumento_A)
var_B = var(instrumento_B)

estadistico_F = var_A / var_B
estadistico_F

gl1 = length(instrumento_A) - 1
gl2 = length(instrumento_B) - 1

valor_p = 2 * min(pf(estadistico_F, gl1, gl2), 1 - pf(estadistico_F, gl1, gl2))
valor_p
```


## Consultas:



